最高法院民事判決
                                   110年度台上字第3061號
上  訴  人  廖建富                                 
            廖建智        
共      同
訴訟代理人  吳展旭律師
            連星堯律師
被 上訴 人  祭祀公業廖國寶

法定代理人  廖德豐        
訴訟代理人  陳淑貞律師
上列當事人間請求撤銷派下員會議決議等事件，上訴人對於中華
民國110年3月31日臺灣高等法院第二審判決（107年度上字第135
0號），提起上訴，本院判決如下：
    主  文
原判決關於駁回上訴人請求確認被上訴人於民國一○六年六月十
八日召開派下員會議所為附表編號一、二、六至八所示決議無效
之上訴，暨該訴訟費用部分廢棄，發回臺灣高等法院。
其他上訴駁回。
第三審訴訟費用關於駁回其他上訴部分，由上訴人負擔。
    理  由
一、本件上訴人主張：被上訴人係未依祭祀公業條例辦理法人登
    記之非法人團體，且未訂有相關管理暨組織規約。其於民國
    106年6月18日所召開之派下員會議（下稱系爭會議），未經
    派下員1/5 以上及書面請求，復未於30日前對各派下員發出
    通知，並寄送相關資料；會議開始時未互推一人擔任主席，
    亦無人提議由訴外人廖修貴擔任會議主席、他人附議之情事
    ，更未進行表決，即逕由廖修貴擔任會議主席。附表編號一
    、二提案未經訴外人廖修聰提案，廖修聰是日亦未曾針對該
    2 案發言；編號五、八提案則未經訴外人廖世章、廖仁德附
    議，上開提案均非合法成立之議案，屬無效之決議；編號四
    提案之表決，僅有31票同意，未達同意門檻。又系爭會議當
    日廖修聰另擔任訴外人廖德成之代理人，1人擁有2票，然會
    議開始即因財產分配方式與訴外人周昌億代書發生衝突並離
    席，未繼續參與編號四至八提案之表決，則出席人數應僅剩
    45人，編號六至八提案之決議亦未達表決門檻；是附表所示
    決議（下合稱系爭決議）違反祭祀公業條例第14條第3 項、
    第16條、第31條第2項、第4項、第33條第1項但書、第2項、
    第34條、民法第56條第2項、第51條第4項、第148條第2項、
    第828條、類推適用民法第56條第1項、地政士法第27條第 1
    、3、5款等規定，應屬無效或得撤銷等情。爰先位求為確認
    系爭決議無效，備位求為撤銷系爭決議之判決。
二、被上訴人則以：伊派下現員為70人，已依祭祀公業條例辦理
    申報並獲新北市○○區公所核發派下全員證明書，但未申請登
    記成為祭祀公業法人，自無庸適用或類推適用祭祀公業條例
    第3、4章之規定。祭祀公業派下員大會決議，性質上與社團
    決議不同，亦無適用或類推適用民法第56條規定之餘地。廖
    修貴經派下現員1/5 以上推舉召集，為有權召集系爭會議之
    人。系爭會議之召集通知於106 年6月6日寄出，討論提案均
    事先由各派下員提案、附議，在寄發開會通知時即已事先將
    提案寄給派下員。關於會議出席人數之計算，應以簽到簿所
    列者為準，嗣後退席不影響出席額數之計算，系爭決議之提
    案均經出席派下員表決作成決議，其內容亦未違反強制、禁
    止規定或公序良俗，決議自非無效。至會後是否寄送會議紀
    錄予派下員，於決議效力亦無影響。又上訴人出席系爭會議
    並參與討論、表決，對召集程序及決議方法均未當場表示異
    議，亦不得請求撤銷等語，資為抗辯。
三、原審維持第一審所為上訴人敗訴之判決，駁回其上訴，無非
    以：被上訴人為祭祀公業條例施行前已存在之祭祀公業，已
    依該條例辦理申報，派下現員為70人，尚未登記為祭祀公業
    法人，為兩造所不爭。依證人廖修聰、廖流鑫、廖禮義及廖
    月娥之證述，系爭會議係經1/5 以上之派下員即廖德豐等16
    人以106 年5月7日連署同意書請求召開。而祭祀公業條例第
    31條第2項、第4項規定僅係祭祀公業法人派下員大會召集程
    序之規範，縱認可類推適用於未經登記為法人之祭祀公業，
    違反上開規定所為之決議，亦不當然無效。關於未經登記為
    法人之祭祀公業派下員會議就各項議案之表決門檻，除關於
    規約制定、變更及其管理人、監察人之選任、解任等項，應
    依祭祀公業條例第14條第3項、第16條第4項規定，暨財產處
    分及設定負擔部分，參照內政部97年12月3 日內授中民字第
    0000000000號函釋，應按財產性質為不動產、動產分別適用
    土地法第34條之1、民法第828條規定外，其餘事項並未訂有
    規範，自應依一般會議關於表決通則，以多數決方式為之。
    附表編號一提案內容，僅係追認並同意由管理人簽訂委任契
    約，非屬財產處分行為，該提案由逾派下員總數半數以上之
    47名出席派下員（下同）中45票同意，已達多數決之條件。
    編號二提案係有關不動產設定負擔，已獲45票同意，合於土
    地法第34條之1 規定，應適法有效。編號四提案內容係訂定
    被上訴人之管理暨組織規約，獲40票同意，已達出席人數之
    3/4，亦符合祭祀公業條例第14條第3項之決議門檻，堪認該
    項決議有效。又關於會議出席人數應以出席簽到為準，簽到
    後中途離席不影響出席人數之計算，上訴人不爭執派下員廖
    修聰已簽到出席，縱廖修聰中途離席，於是項決議無影響。
    另依證人廖德豐、廖淑芸、廖義德之證述，編號四決議之提
    案，原為財產分配1/3照派下員人數，2/3照房份，嗣會中討
    論決定按派下員及房份均各半計之，始更改該案選票之文字
    敘述，而廖義德、廖淑芸亦係經討論後，將其投票意向由反
    對更改為同意，上訴人主張編號四之提案選票有瑕疵及遭擅
    自塗改，應屬無效云云，要屬無據。編號五提案內容為推選
    公業代表委員及管理人，各獲逾出席人數半數之37票及27票
    同意，已符合祭祀公業條例第16條第4 項規定，自屬有效。
    編號六至八之提案，依序各獲逾出席人數半數37票、37票及
    31票之同意，均達多數決條件，自亦屬有效。又上訴人指摘
    各議案排序未以編號四提案之規約訂定優先討論、編號一、
    二、五、八提案附議有瑕疵，違反內政部會議規範第32、34
    條等，核屬召集程序及決議方法之瑕疵，要非決議無效之事
    由。編號一、二、七提案就委託周昌億代書處理被上訴人財
    產，固決議支付土地價值10% 之報酬，及由被上訴人負擔清
    理登記之開辦費，惟委任報酬之約定與受任處理事務之繁簡
    、多寡程度有涉，該約定內容並無違反強制、禁止規定及公
    序良俗，上訴人指摘上開決議無效，要屬無據。其聲請向內
    政部及中華民國地政士公會全國聯合會調查周昌億是否重複
    收取報酬及違反地政士法第27條第1、3、5 款之情，核無必
    要。另系爭會議紀錄是否交付全體派下員，要與召集程序及
    決議方法無涉，上訴人並未證明系爭會議之召集程序及決議
    方法違反法令或章程，且其於出席系爭會議時，亦未當場就
    違法事項表示異議等情，其主張類推適用民法第56條第1 項
    規定撤銷系爭會議決議，亦屬無據。從而，上訴人依祭祀公
    業條例第14條第3項、第16條、第31條第2項、第4 項、第33
    條第1項但書、第2項、第34條、民法第56條第2 項、第51條
    第4項、第148條第2項、第828條、類推適用民法第56條第 1
    項、地政士法第27條第1、3、5 款等規定，先位請求確認系
    爭決議無效，暨備位請求撤銷系爭決議，均為無理由，不應
    准許等詞，為其判斷之基礎。
四、本院判斷：
（一）廢棄部分（即駁回上訴人先位請求確認附表編號一、二、
      六至八所示決議無效之上訴）
　　　按未經登記為法人之祭祀公業祀產為派下員全體公同共有
      。祀產之處分及其他權利之行使，除法律或規約另有規定
      外，則應得派下員全體之同意。祀產為土地或建築改良物
      時，因土地法第34條之1第5項已有特別規定，依該項規定
      準用第1 項之結果，應以派下員過半數及其潛在應有部分
      （派下權比率）合計過半數同意為之，但其潛在應有部分
      合計逾2/3 者，其人數可不予計算。又所謂祀產之處分及
      其他權利之行使，除直接使祀產所有權發生得喪變更、設
      定負擔等物權行為外，尚包括以祀產所有權發生得喪變更
      、設定負擔等為內容之負擔行為。查被上訴人為未經登記
      為法人之祭祀公業，且系爭會議召開前，未訂有管理暨組
      織規約。又附表編號一、二、六至八之提案，業經系爭會
      議以附表「表決情形」欄所示之出席派下員決議通過。其
      中附表編號一、二之提案，係委託周昌億代書處理被上訴
      人財產，決議支付土地價值10% 之報酬；編號四決議之提
      案，原為財產分配1/3照派下員人數，2/3照房份，嗣會中
      討論決定按派下員及房份均各半計之，為原審所是認。又
      經系爭會議決議通過之被上訴人管理暨組織規約第14條亦
      記載：「本公業處分財產或解散後，對財產之分配以半數
      依房份均等，半數依派下現員均等原則處理之」等語（見
      一審卷一第107 頁），似見被上訴人所屬派下員就祀產之
      派下權比率，因所屬房份而有所差異，並非完全均等。果
      爾，編號二之提案既係就祀產之土地為周昌億設定抵押權
      ，則是項提案之決議，自應依土地法第34條之1第5項準用
      第1 項規定，須經派下員過半數及其派下權比率合計過半
      數之同意。乃原審未遑詳予釐清，徒以是項提案經過半數
      派下員45人之同意，逕認該決議合法有效，已嫌速斷。又
      編號一提案內容雖係是否同意與周昌億代書等簽立委任契
      約，惟其委任報酬為受任人所處理土地之價值10% ；而編
      號六至八提案內容，係被上訴人支付獎勵金、負擔清理登
      記開辦費及加計代墊費用之利息，則被上訴人如何支應上
      開債務？是否須以祀產支應？倘如是，是否即屬祀產之處
      分，而應適用民法第828條第3項規定，須經全體派下員同
      意？乃原審未遑詳查細究，逕認編號一、六至八之提案業
      經派下員多數決通過，屬合法有效，亦有可議。又上訴人
      關於編號一、二、六至八提案決議之先位之訴有無理由，
      既尚待事實審調查審認，備位之訴自應併予廢棄發回。上
      訴論旨，指摘原判決此部分為不當，求予廢棄，非無理由
      。
（二）駁回上訴部分（即駁回上訴人先位請求確認附表編號四、
      五所示決議無效，暨備位請求撤銷上開決議之上訴）
　　　原審本於取捨證據、認定事實之職權行使，合法認定附表
      編號四有關被上訴人管理暨組織規約決議，業經出席人數
      47名派下員中40名之同意，已達出席人數之3/4；編號五
      有關推選被上訴人代表委員及管理人之決議，亦獲逾出席
      人數半數以上之37票及27票之同意，分別各符合祭祀公業
      條例第14條第3項、第16條第4項規定，均屬有效，且上訴
      人未證明系爭會議之召集程序及決議方法有何違反法令或
      章程之情形，上訴人依祭祀公業條例第14條先位請求確認
      上開決議無效，及備位請求撤銷上開決議，應予駁回，經
      核於法洵無違誤。上訴論旨，徒就原審採證、認事之職權
      行使暨其他與判決基礎無涉之理由，指摘此部分原判決不
      當，聲明廢棄，非有理由。末查，當事人依民法第56條第
      1 項規定訴請撤銷社團總會之決議，仍應受同條項但書之
      限制，如已出席社團總會而對於總會之召集程序或決議方
      法未當場表示異議者，不得為之。本件上訴人並未證明其
      於系爭會議召開時，已當場就召集程序及決議方法違法乙
      節表示異議，為原審合法認定之事實，則關於未登記為法
      人之祭祀公業派下員會議有關召集程序及決議方法之瑕疵
      ，得否類推適用民法第56條第1 項規定乙節，顯不足影響
      上訴人不得訴請撤銷系爭決議之結果，是上訴人聲請本院
      裁定准予提案大法庭，核與法院組織法第51條之4 規定要
      件不合，不應准許，附此敘明。
據上論結，本件上訴為一部有理由、一部無理由。依民事訴訟法
第477條第1項、第478條第2項、第481條、第449條第1 項、第78
條，判決如主文。
中　　華　　民　　國　 111　　年　　9 　　月　　29　　日
                      最高法院民事第五庭
                          審判長法官  袁　靜　文
                                法官  林　金　吾
                                法官  陳　靜　芬
                                法官  許　秀　芬
                                法官  石　有　為
本件正本證明與原本無異
                                      書  記  官
中　　華　　民　　國　　111 　年　　10　　月　　17　　日